ACORDAO-COMPLETO-2554561

ACÓRDÃO 9165/2022 ATA 41/2022 - PRIMEIRA CÂMARA

VISTOS, relatados e discutidos estes autos de pedido de reexame interposto contra o Acórdão 11800/2021-TCU-Primeira Câmara, por meio do qual foi negado registro à aposentadoria da interessada,
ACORDAM os Ministros do Tribunal de Contas da União, reunidos em sessão da Primeira Câmara, com fulcro no art. 48 da Lei 8.443/1992, c/c o art. 286 do Regimento Interno, e diante das razões expostas pelo Relator, em:
9.1. conhecer do pedido de reexame interposto pelo Tribunal Regional Eleitoral de Minas Gerais para, no mérito, negar a ele provimento;
9.2. tornar sem efeito o item 1.7.1 do Acórdão 11800/2021-TCU-Primeira Câmara;
9.3. dar ciência desta deliberação à sra. Simonica de Castro e ao órgão de origem.

Pedido de reexame contra deliberação em que negado registro a ato de aposentadoria emitido pelo Tribunal Regional Eleitoral de Minas Gerais.

Primeira Câmara

3. Interessados/Responsáveis/Recorrentes:
3.1. Interessada: Simonica de Castro (XXX.191.836-XX).
3.2. Recorrente: Tribunal Regional Eleitoral de Minas Gerais (00.509.018/0011-95).

13.1. Ministros presentes: Walton Alencar Rodrigues (Presidente), Benjamin Zymler (Relator), Vital do Rêgo e Jorge Oliveira.
13.2. Ministros-Substitutos presentes: Augusto Sherman Cavalcanti e Weder de Oliveira.

BENJAMIN ZYMLER

Ministro Jorge Oliveira.

Adoto como relatório, com os ajustes de forma pertinentes, a instrução elaborada no âmbito da Secretaria de Recursos (Serur) , acolhida pelo corpo diretivo da unidade técnica e pelo representante do Ministério Público nos autos:
"INTRODUÇÃO
1.	Trata-se de pedido de reexame (peça 16) interposto pelo TRE/MG, por meio do qual se insurge contra o Acórdão 11800/2021-TCU-Primeira Câmara (peça 8) , que teve como relator o Excelentíssimo Senhor Ministro Jorge Oliveira.
1.1	A deliberação recorrida apresenta o seguinte teor:
'a) considerar ilegal e negar registro ao ato de aposentadoria de Simonica de Castro;
b) expedir as determinações contidas no item 1.7 abaixo: 
............................................................................................................................................
1.7. Determinar ao Tribunal Regional Eleitoral de Minas Gerais que:
1.7.1. promova, no prazo de quinze dias, a contar da notificação desta decisão, o destaque da parcela incorporada a partir do exercício de funções comissionadas entre 8/4/1998 e 4/9/2001 e a transforme em parcela compensatória, devendo a mesma ser absorvida por quaisquer reajustes futuros, consoante decidido pelo STF no RE 638.115/CE, caso a mesma tenha sido concedida por decisão judicial não transitada em julgado ou por decisão administrativa; 
1.7.2. dê ciência, no prazo de quinze dias, a contar da notificação desta decisão, de seu inteiro teor à interessada e a alerte de que o efeito suspensivo proveniente da interposição de eventual recurso junto ao TCU não a eximirá da devolução dos valores percebidos indevidamente, caso o recurso não seja provido' (grifos acrescidos) .
HISTÓRICO 
2.	Entendeu-se que a interessada ocupou função comissionada posteriormente ao advento da Lei 9.624/1998, cuja correspondente parcela de quintos teria sido incorporada aos seus proventos, razão por que foi determinado ao órgão de origem que procedesse à adequação da aludida parcela conforme modulado pelo Supremo Tribunal Federal no âmbito do RE 638.115. 
ADMISSIBILIDADE
3.	Reitera-se o exame de admissibilidade efetuado pelo Sar/Serur (peça 19) , ratificado pelo Excelentíssimo Senhor Ministro-Relator Benjamin Zymler (peça 23) , que concluiu pelo conhecimento do pedido de reexame, com fundamento no artigo 48 da Lei 8.443/1992, c/c os artigos 285 e 286, parágrafo único, do RI/TCU [...].
EXAME DE MÉRITO
Delimitação
4.1	Constitui objeto do presente recurso definir se está correta a incorporação de quintos constante do ato de peça 3.
5. Da incorporação de quintos:
5.1.	O recorrente aduz que os quintos constantes do ato de peça 3 se referem a incorporações anteriores a 8/4/1998, com base nos seguintes argumentos:
5.2.	No caso da servidora SIMÔNICA DE CASTRO, a última concessão de quintos/décimos ocorreu em 15/02/1998, conforme se pode verificar na tabela das Funções Exercidas registradas no Sistema e-Pessoal. Não houve concessão de vantagem após essa data. 
5.3.	Assim, com vistas a obter a declaração de legalidade do ato de aposentadoria da servidora Simônica de Castro, e em virtude da impossibilidade de dar cumprimento ao Acórdão 11800/2021-TCU-Primeira Câmara, apresenta-se o presente Pedido de Reexame, já que não existe parcela de quintos incorporada entre 08/04/1998 e 04/09/2001, que possa ser destacada e transformada em parcela compensatória.
Análise:
5.4.	Compulsando-se o ato de peça 3, verifica-se que, de fato, as incorporações de quintos ocorreram anteriormente a 8/4/1998. No entanto, é de se observar que a interessada ocupou a função FC-1 durante 3 anos, 11 meses e 15 dias, o que não lhe permite a incorporação de 4/5 de FC-1. Nesse sentir, é de se manter o julgamento pela ilegalidade da concessão, porém, por razão diversa da apresentada no acórdão ora recorrido.
CONCLUSÃO
6.	Da análise de mérito, conclui-se que a interessada ocupou a função FC-1 durante 3 anos, 11 meses e 15 dias, o que não lhe permite a incorporação de 4/5 de FC-1. Nesse sentir, é de se manter o julgamento pela ilegalidade da concessão, porém, por razão diversa da apresentada no acórdão ora recorrido.
6.1.	Por conseguinte, deve-se negar provimento ao presente recurso.
PROPOSTA DE ENCAMINHAMENTO
7.	Ante o exposto, submetem-se os autos à consideração superior, propondo-se, com fundamento no art. 48 da Lei 8.443/1992:
a) conhecer do recurso e, no mérito, negar-lhe provimento, mantendo o julgamento pela ilegalidade do ato de peça 3, eis que a interessada tem direito a 3/5 de FC-1 - e não a 4/5 de FC-1;
b) informar o recorrente e demais interessados do acórdão a ser proferido, destacando que o relatório e o voto que o fundamentam podem ser acessados por meio do endereço eletrônico www.tcu.gov.br/acordaos."
É o relatório.

não há.

Procurador Marinus Eduardo De Vries Marsico.

APOSENTADORIA. SUPOSTA INCLUSÃO, NOS PROVENTOS, DE "QUINTOS" DE FUNÇÃO COMISSIONADA EXERCIDA POSTERIORMENTE À EDIÇÃO DA LEI 9.624/1998. NEGATIVA DE REGISTRO. PEDIDO DE REEXAME. COMPROVAÇÃO DA NÃO OCORRÊNCIA DE INCORPORAÇÕES EXTEMPORÂNEAS. NÃO PREENCHIMENTO, TODAVIA, POR PARTE DA INTERESSADA, DO REQUISITO TEMPORAL PARA INCORPORAÇÃO DA DERRADEIRA FRAÇÃO A ELA CONFERIDA. CONHECIMENTO. NÃO PROVIMENTO.

APOSENTADORIA (APOS)

Secretaria de Recursos (Serur); Secretaria de Fiscalização de Integridade de Atos e Pagamentos de Pessoal e de Benefícios Sociais (Sefip).

Por meio do Acórdão 11800/2021-TCU-Primeira Câmara, esta Corte negou registro à aposentadoria da sra. Simonica de Castro, ex-servidora do Tribunal Regional Eleitoral de Minas Gerais (TRE-MG) . A recusa se deveu à suposta inclusão, nos proventos, de "quintos ou décimos de funções comissionadas exercidas após 8/4/1998", prática reputada ilícita pelo Supremo Tribunal Federal (STF) . Nessa linha, tendo em conta a modulação de efeitos estabelecida pela Corte Constitucional no RE 638.115, foram determinados à origem o destaque e a transformação em parcela compensatória, a ser absorvida por quaisquer reajustes futuros, das frações indevidamente incorporadas, "caso as mesmas tenham sido concedidas por decisão judicial não transitada em julgado ou por decisão administrativa" (item 1.7.1 da deliberação) .
2.	Irresignado, o TRE-MG interpõe pedido de reexame, argumentando, em essência, que:
"[...] no caso da servidora SIMÔNICA DE CASTRO, a última concessão de quintos/décimos ocorreu em 15/02/1998, conforme se pode verificar na tabela das Funções Exercidas registradas no Sistema e-Pessoal. Não houve concessão de vantagem após essa data" (destaque do original) .
3.	Requer, assim, "seja reexaminada a determinação contida no Acórdão 11800/2021-TCU-Primeira Câmara, para considerar legal o ato de aposentadoria da servidora Simônica de Castro".
4.	Instruindo o feito, a Secretaria de Recursos (Serur) reconhece que, "de fato, as incorporações de quintos [da inativa] ocorreram anteriormente a 8/4/1998". No entanto, observa, "a interessada ocupou a função FC-1 durante 3 anos, 11 meses e 15 dias, o que não lhe permite a incorporação de 4/5 de FC-1", como lançado em seus proventos. Posiciona-se, então, pelo não provimento do recurso, "mantendo o julgamento pela ilegalidade do ato, eis que a interessada tem direito a 3/5 de FC-1 - e não a 4/5 de FC-1".
5.	O Ministério Público, em cota simples, põe-se de acordo. 
6.	Ratifico o juízo inicial de admissibilidade do pedido de reexame.
7.	No mérito, acompanho o encaminhamento sugerido nos pareceres técnicos, por seus fundamentos.
8.	Com efeito, restou esclarecido nos autos que a sra. Simonica de Castro não teve integrados aos seus rendimentos "quintos/décimos" pelo exercício de funções comissionadas após a definitiva revogação do instituto da incorporação, ocorrida com a edição da Lei 9.624/1998.
9.	Nada obstante, de acordo com os elementos apresentados pelo TRE-MG, o tempo total de exercício de funções comissionadas pela ex-servidora, verificado entre 1º/12/1993 e 15/2/1998, foi de 3 anos, 11 meses e 15 dias, o que lhe permitiria a incorporação de 3/5 de FC-1, e não 4/5, como lançado nos proventos.
10.	O erro cometido pelo órgão decorreu da utilização do chamado "ano comercial", de 360 dias, para fins de incorporação, em dissonância com a prescrição do art. 101 da Lei 8.112/1990 (grifei) :
"Art. 101.  A apuração do tempo de serviço será feita em dias, que serão convertidos em anos, considerado o ano como de trezentos e sessenta e cinco dias."
11.	Logo, em que pese o afastamento da causa originária de impugnação do título de inatividade da sra. Simonica de Castro, a ilegalidade do ato remanesce, impedindo o seu registro.
12.	Nessas circunstâncias, embora a determinação inserta no item 1.7.1 do Acórdão 11800/2021-TCU-Primeira Câmara deva ser tornada sem efeito, por inaplicável à hipótese, há que se negar provimento ao recurso.
Diante do exposto, voto no sentido de que este Colegiado adote a deliberação que ora submeto à sua apreciação.
TCU, Sala das Sessões Ministro Luciano Brandão Alves de Souza, em 29 de novembro de 2022.
BENJAMIN ZYMLER 
Relator